ACORDAO-COMPLETO-2539290

ACÓRDÃO 3136/2022 ATA 20/2022 - SEGUNDA CÂMARA

VISTOS, relatados e discutidos estes autos de prestação de contas do Serviço de Apoio às Micro e Pequenas Empresas de Mato Grosso do Sul (Sebrae/MS) , relativas ao exercício de 2006. 
ACORDAM os Ministros do Tribunal de Contas da União, reunidos em sessão da Segunda Câmara, diante das razões expostas pelo relator, em: 
9.1. considerar revel, para todos os efeitos, o Sr. Germano Ramos da Silva, nos termos do art. 12, § 3º, da Lei 8.443/1992, dando-se prosseguimento ao processo;
9.2. determinar ao Sebrae/MS para que, no prazo de 60 (sessenta) dias, a contar da ciência, adote as providências visando ao ressarcimento à instituição dos valores das sete diárias irregularmente pagas ao sr. Germano Ramos da Silva, no exercício de 2006, para realizar curso de Especialização em Gerência de Projetos na Fundação Getúlio Vargas - FGV, sem a existência de comprovação de que o tenha cursado, no total de R$ 7.000,00 (sete mil reais) , acrescidos de juros e atualização monetária, nos termos legais, conforme valores e datas identificados nos autos; 
9.3. orientar à SecexDesenvolvimento para que monitore o cumprimento da deliberação anterior nos presentes autos; e
9.4. encaminhar cópia desta decisão ao Sr. Germano Ramos da Silva e ao Serviço de Apoio às Micro e Pequenas Empresas do Mato Grosso do Sul (Sebrae/MS) .

PRESTAÇÃO DE CONTAS SIMPLIFICADA do Serviço de Apoio às Micro e Pequena Empresas do Mato Grosso do Sul  Sebrae/MS, vinculado ao Ministério da Indústria, do Comércio e do Turismo, relativo ao exercício de 2006.

Segunda Câmara

Serviço de Apoio Às Micro e Pequenas Empresas do Mato Grosso do Sul.

3. Interessados/Responsáveis:
3.1. Interessados: Germano Ramos da Silva (XXX.396.091-XX); Serviço de Apoio Às Micro e Pequenas Empresas do Mato Grosso do Sul (15.419.591/0001-03).

13.1. Ministros presentes: Aroldo Cedraz (na Presidência) e Antonio Anastasia (Relator).
13.2. Ministro-Substituto convocado: Marcos Bemquerer Costa.
13.3. Ministro-Substituto presente: André Luís de Carvalho.

ANTONIO ANASTASIA

Tratam os autos de prestação de contas do Serviço de Apoio às Micro e Pequenas Empresas de Mato Grosso do Sul (Sebrae/MS) , relativas ao exercício de 2006, já apreciadas no TCU, por meio do Acórdão 5456/2017-TCU-Segunda Câmara (peça 24) , posteriormente reformado pelos Acórdão 5340/2020-TCU-Segunda Câmara (peça 71) e 3.006/2020-Plenário (peça 92) .
2.	Reproduzo a seguir, com ajustes de forma, o pronunciamento do diretor da Secretaria de Controle Externo do Desenvolvimento Econômico (peça 136) , o qual contou com a anuência do titular da unidade (peça 137) , bem como transcrevo o parecer do representante do Ministério Público junto ao TCU, o douto Procurador Júlio Marcelo de Oliveira (peça 138) :
"INTRODUÇÃO
Cuidam os autos de processo de contas ordinárias do Serviço de Apoio às Micro e Pequena Empresas do Mato Grosso do Sul - Sebrae/MS, relativo ao exercício de 2006, apreciado por meio do Acórdão 5456/2017-TCU-Segunda Câmara (relator: Ministro José Mucio) , ocasião em que, entre outras deliberações, determinou-se ao Sebrae/MS que:
... no prazo de 60 (sessenta) dias, a contar da ciência, adote as providências cabíveis para que sejam ressarcidos à instituição os valores das sete diárias irregularmente pagas, no exercício de 2006, a Germano Ramos da Silva para realizar curso de Especialização em Gerência de Projetos na Fundação Getúlio Vargas - FGV, sem a existência de comprovação de que o beneficiário o tenha cursado, no total de R$ 7.000,00 (sete mil reais) , acrescidos de juros e atualização monetária, nos termos legais, conforme valores e datas identificados, solidariamente, caso necessário, com os respectivos ex-diretores do Sebrae/MS que autorizaram os pagamentos.
Entretanto, o Sr. Germano Ramos recorreu da determinação. Alegou, basicamente, que teve cerceado seu direito de defesa, visto que não foi instado a se pronunciar acerca das questionadas diárias (peça 70) .  	
Ao apreciar o mencionado recurso, esta Corte, por meio do Acórdão 3006/2020-TCU-Plenário (relator: Ministro Walton Alencar) , deliberou por:
9.1. conhecer do recurso de revisão interposto por Germano Ramos da Silva, para, no mérito, dar-lhe provimento;
9.2. tornar insubsistente o subitem 9.9 do Acórdão 5456/2017-TCU-Segunda Câmara;
9.3. encaminhar cópia desta decisão ao recorrente e ao Serviço de Apoio às Micro e Pequenas Empresas do Mato Grosso do Sul (Sebrae/MS) ;
9.4. restituir os autos ao relator a quo, E. Ministro Raimundo Carreiro, para adoção das medidas processuais que julgar pertinentes.
Após a restituição dos autos, em cumprimento ao disposto no item 9.4 acima transcrito, o Ministro Raimundo Carreiro, no Despacho à peça 103, determinou o encaminhamento dos autos a esta Secretaria para que promovesse:
...o contraditório do Sr. Germano Ramos da Silva (XXX.396.091-XX) , conferindo-lhe a oportunidade processual de apresentar defesa e contraditar os fatos atinentes ao recebimento de diárias para realização de curso de Especialização em Gerência de Projetos na Fundação Getúlio Vargas (FGV) no exercício de 2006, conforme descrito nos autos.
Em atendimento à determinação, esta Secretaria promoveu a oitiva do Sr. Germano Ramos da Silva para que pudesse apresentar defesa e contraditar os fatos atinentes ao recebimento de diárias para realização de curso de Especialização em Gerência de Projetos na FGV, bem como solicitou ao Sebrae/MS, em diligência, informações atualizadas sobre o suposto ressarcimento.
Promovida a oitiva do Sr. Germano Ramos da Silva, no entanto, o responsável permaneceu inerte, sendo considerado revel (pela 135, p. 3) . Quanto à diligência promovida, o Sebrae/MS respondeu, em síntese, o seguinte (peça 135, p. 4) :
a) nos autos do monitoramento do cumprimento da determinação contida no item 9.9 do Acórdão 5456/2017-TCU-Segunda Câmara, ao solicitar esclarecimento a esta Corte, a Secex/MS apresentou o montante de R$ 22.351,00 como dívida atualizada até 29/6/2017 a ser cobrada do ex-empregado Germano Ramos da Silva (peça 114, p. 2) ;
b) em cumprimento à determinação em comento, firmou, em 22/8/2017, com o Sr. Germano Ramos da Silva um contrato de confissão de dívida, onde o devedor reconhecia como certa a quantia de R$ 22.753,03, comprometendo-se em pagá-la em seis parcelas mensais e consecutivas de R$3.792,17. Inicialmente, o Sr. Germano efetuou o pagamento apenas das 3 primeiras parcelas. (peça 114, p. 2) ;
c) em razão da inadimplência do Sr. Germano, foi ajuizada ação de Execução de Título Executivo Extrajudicial contra o devedor no montante atualizado de R$15.388,08. Após a citação, o Sr. Germano fez proposta de acordo para pagamento da dívida atualizada, dividida em 6 parcelas, que foi aceita pelo Sebrae/MS, redundando na celebração de aditivo ao contrato de confissão da dívida em 13/7/2018 (peça 114, p.2) ; 
d) após o cumprimento do acordo, o Sebrae/MS solicitou a extinção dos autos judiciais e comunicou o fato ao TCU em 12/2/2019 (peça 114, p. 2) ;
e) o Sr. Germano, em 30/11/2020, notificou o Sebrae/MS acerca da nulidade absoluta do disposto no item 9.9 do Acórdão 5.456 - TCU - 2ª Câmara, solicitando a restituição dos valores pagos, em decorrência do Acórdão 3006/2020-TCU-Plenário (peça 114, p. 3) ; 
f) a restituição no montante de R$ 23.365,00, após parecer jurídico concluindo pela necessidade da devolução, deu-se mediante assinatura de Termo de Recebimento e Quitação Plena (peça 114, p. 3) .
A partir disso, a proposta do auditor foi a seguinte:
Diante do exposto, ante a realização do contraditório para que o Sr. Germano Ramos da Silva pudesse comprovar a regularidade das diárias destinadas à participação no curso de especialização na FGV e em face da ausência de apresentação de esclarecimento ou de novos documentos pelo interessado, submetemos estes autos, relativos às contas do Serviço de Apoio às Micro e Pequena Empresas de Mato Grosso do Sul - Sebrae/MS, à consideração superior, propondo que seja mantida a determinação constante no item 9.9 do Acórdão 5456/2017-TCU-Segunda Câmara:
9.9. determinar ao Sebrae/MS que, no prazo de 60 (sessenta) dias, a contar da ciência, adote as providências cabíveis para que sejam ressarcidos à instituição os valores das sete diárias irregularmente pagas, no exercício de 2006, a Germano Ramos da Silva para realizar curso de Especialização em Gerência de Projetos na Fundação Getúlio Vargas - FGV, sem a existência de comprovação de que o beneficiário o tenha cursado, no total de R$ 7.000,00 (sete mil reais) , acrescidos de juros e atualização monetária, nos termos legais, conforme valores e datas identificados, solidariamente, caso necessário, com os respectivos ex-diretores do Sebrae/MS que autorizaram os pagamentos.
PROPOSTA
Inicialmente, cabe salientar que a eficácia de título executivo extrajudicial atribuída a certas decisões do TCU tem contornos precisos, como se depreende dos seguintes artigos do RI/TCU:
Art. 214. A decisão definitiva publicada nos órgãos oficiais constituirá: (...) 
b) título executivo bastante para a cobrança judicial da dívida decorrente do débito ou da multa, se não recolhida no prazo pelo responsável; (...) 
Art. 215. A decisão do Tribunal, de que resulte imputação de débito ou cominação de multa, torna a dívida líquida e certa e tem eficácia de título executivo.
A determinação constante do item 9.9 do Acórdão 5456/2017-TCU-Segunda Câmara não observa os requisitos acima, pois não houve imputação de débito ou multa. Ademais, a decisão ainda era recorrível (tanto é que foi reformada) .
Portanto, o contrato de confissão de dívida entabulado entre o Sr. Germano e o Sebrae/MS originou-se (ou deveria ter-se originado) , essencialmente, da não comprovação da participação do primeiro no curso para o qual recebeu sete diárias, e não em eventual força executiva da determinação constante do Acórdão 5456/2017-TCU-Segunda Câmara. O TCU, é importante salientar, não assenta dívida de terceiro em relação a determinada entidade que utilize recursos públicos via determinação recorrível sem caracterização de débito (é o caso dos autos) , o que faz inferir que a base fático-jurídica do contrato de confissão de dívida não poderia ser o item 9.9 do referido acórdão.
Logo, a devolução dos valores em razão da reforma do item 9.9 do aludido acórdão foi indevida, a uma, porque não foi a determinação que originou a dívida confessada, mas a falta da devida comprovação, como já se disse; a duas, porque de um breve exame dos autos se inferiria que esta Corte não negou a existência da dívida, mas apenas abriu oportunidade de manifestação ao Sr. Germano. Portanto, conclui-se que a devolução dos valores do Sebrae/MS ao Sr. Germano foi precipitada.
Dito isso, parte da responsabilidade pelo imbróglio pode ser atribuída a esta Corte, que deveria ter promovido a oitiva do Sr. Germano antes de eventual determinação no sentido da restituição dos valores.
De toda forma, a proposta do auditor para manutenção do item 9.9 que havia sido reformado não parece a opção mais adequada, tendo em vista que o Sebrae/MS já envidou esforços para recuperar os valores (entabulou contrato de confissão de dívida, ingressou com ação judicial, parcelou o montante) , o que resultou no reembolso aos cofres da entidade. Contudo, pelos motivos expostos, o valor foi indevidamente devolvido ao Sr. Germano. A partir disso, a referida manutenção do item 9.9 resultaria em nova determinação para que Sebrae/MS percorresse novamente caminho já percorrido, buscando ressarcimento por valores em relação aos quais já havia obtido o ressarcimento, que foram indevidamente devolvidos - em parte, por falha procedimental desta Corte, em parte por falta de cuidado imputável ao Sebrae/MS.
O caminho teoricamente mais adequado, a nosso ver, seria autuar Tomada de Contas Especial (TCE) apartada para cobrar os valores, via débito, promovendo-se a citação tanto do Sr. Germano Ramos da Silva quanto dos responsáveis solidários aludidos na instrução à peça 26 (p. 22-23) :
89. Da mesma forma, concluímos que os documentos apresentados nas audiências dessa ex-gerente e dos ex-diretores ouvidos do Sebrae/MS, foram suficientes para se imputar responsabilidades solidárias dos 03 (três) ex-diretores do Sebrae/MS com o beneficiário (ex-empregado indicado) , inclusive pelos valores dos respectivos débitos, porque foram os autorizadores dos pagamentos. Por isso, a proposta nestas contas, para essa questão, consiste em se determinar aos atuais dirigentes do Sebrae/MS para adotarem todas as providências internas cabíveis, no prazo de 90 (noventa) dias, para recuperar aos cofres do Seabrae/MS os valores das 07 (sete) diárias irregularmente pagas ao Sr. Germano Ramos da Silva, no exercício de 2006, no valor total de R$ 7.000,00 (sete mil reais) , para realização de um curso de pós-graduação MBA (Especialização em Gerência de Projetos na Fundação Getúlio Vargas - FGV) , acrescidas de juros legais e atualização monetária, desde a data de concessão, conforme valores e datas identificados no parágrafo 22, desta instrução, tendo como responsáveis solidários desse ex-empregado do Sebrae/MS os ex-diretores que autorizaram os pagamentos dessas diárias (Sra. Rose Ane Vieira; Sr. André Simões; e Sr. Laurindo Faria Petelinkar) .
Contudo, o valor das sete diárias, mesmo atualizado, não alcança o valor de alçada de R$ 100.000,00, utilizado como parâmetro mínimo para a instauração de TCE, donde resulta que esse caminho fica descartado (alterações promovidas pela IN TCU 76/2016, conforme disposto no art. 6º, inciso I, da IN TCU 71/2012) .
Diante das alternativas, resta apenas, a nosso ver, dar ciência da irregularidade ao Sebrae/MS, para que adote, a seu critério, medidas administrativas ao seu alcance, de cunho judicial ou extrajudicial, com vistas à obtenção do ressarcimento do valor atualizado das diárias, prevenindo, ainda, situações futuras análogas, nos termos do art. 2º, II, da Resolução-TCU 315/2020.
Ante o exposto, propõe-se dar ciência da irregularidade ao Sebrae/MS, para que adote, a seu critério, medidas administrativas ao seu alcance, de cunho judicial ou extrajudicial, com vistas à obtenção do ressarcimento do valor atualizado das diárias, prevenindo, ainda, situações futuras análogas, nos termos do art. 2º, II, da Resolução-TCU 315/2020; bem como arquivamento do processo, nos termos do art. 169, III do RI/TCU."
**** Manifestação do MPTCU ****
	"Trata-se de processo de contas ordinárias do Serviço de Apoio às Micro e Pequena Empresas do Mato Grosso do Sul - Sebrae/MS, relativo ao exercício de 2006. Ao apreciar as contas de diversos responsáveis daquela entidade, o Tribunal, por meio do Acórdão 5456/2017-TCU-Segunda Câmara (relator: Ministro José Mucio) , entre outras providências, decidiu também:
9.9. determinar ao Sebrae/MS que no prazo de 60 (sessenta) dias, a contar da ciência, adote as providências cabíveis para que sejam ressarcidos à instituição os valores das sete diárias irregularmente pagas, no exercício de 2006, a Germano Ramos da Silva para realizar curso de Especialização em Gerência de Projetos na Fundação Getúlio Vargas - FGV, sem a existência de comprovação de que o beneficiário o tenha cursado, no total de R$ 7.000,00 (sete mil reais) , acrescidos de juros e atualização monetária, nos termos legais, conforme valores e datas identificados, solidariamente, caso necessário, com os respectivos ex-diretores do Sebrae/MS que autorizaram os pagamentos.
	O sr. Germano Ramos interpôs recurso contra tal determinação. Alegou, basicamente, cerceamento de seu direito de defesa, uma vez que não havia sido chamado a se pronunciar sobre a aventada utilização indevida das referidas diárias (peça 70) . Ao examinar o referido recurso, o Tribunal, por meio do Acórdão 3006/2020-TCU-Plenário, decidiu:
9.1. conhecer do recurso de revisão interposto por Germano Ramos da Silva, para, no mérito, dar-lhe provimento;
9.2. tornar insubsistente o subitem 9.9 do Acórdão 5456/2017-TCU-Segunda Câmara;
9.3. encaminhar cópia desta decisão ao recorrente e ao Serviço de Apoio às Micro e Pequenas Empresas do Mato Grosso do Sul (Sebrae/MS) ;
9.4. restituir os autos ao relator a quo, E. Ministro Raimundo Carreiro, para adoção das medidas processuais que julgar pertinentes.
	O Ministro Raimundo Carreiro, por meio do despacho de peça 103, encaminhou os autos à unidade técnica para que promovesse "o contraditório do sr. Germano Ramos da Silva (XXX.396.091-XX) , conferindo-lhe a oportunidade processual de apresentar defesa e contraditar os fatos atinentes ao recebimento de diárias para realização de curso de Especialização em Gerência de Projetos na Fundação Getúlio Vargas (FGV) no exercício de 2006, conforme descrito nos autos".
	A Secretaria de Controle Externo do Desenvolvimento Econômico promoveu, então, a oitiva do sr. Germano Ramos da Silva para que pudesse se manifestar quanto ao recebimento de diárias para realização de curso de Especialização em Gerência de Projetos na FGV sem que tivesse participado desse evento, bem como solicitou ao Sebrae/MS, por meio de diligência, informações atualizadas sobre o suposto ressarcimento.
		O sr. Germano Ramos da Silva, a despeito de regularmente notificado, deixou de se manifestar a respeito da referida ocorrência (pela 135, p. 3) . Em relação à diligência promovida, o Sebrae/MS respondeu, em síntese produzida pelo sr. Diretor (peça 136) , o seguinte:
a) nos autos do monitoramento do cumprimento da determinação contida no item 9.9 do Acórdão 5456/2017-TCU-Segunda Câmara, ao solicitar esclarecimento a esta Corte, a Secex/MS apresentou o montante de R$ 22.351,00 como dívida atualizada até 29/6/2017 a ser cobrada do ex-empregado Germano Ramos da Silva (peça 114, p. 2) ;
b) em cumprimento à determinação em comento, firmou, em 22/8/2017, com o sr. Germano Ramos da Silva um contrato de confissão de dívida, onde o devedor reconhecia como certa a quantia de R$ 22.753,03, comprometendo-se em pagá-la em seis parcelas mensais e consecutivas de R$ 3.792,17. Inicialmente, o sr. Germano efetuou o pagamento apenas das 3 primeiras parcelas (peça 114, p. 2) ;
c) em razão da inadimplência do sr. Germano, foi ajuizada ação de Execução de Título Executivo Extrajudicial contra o devedor no montante atualizado de R$15.388,08. Após a citação, o sr. Germano fez proposta de acordo para pagamento da dívida atualizada, dividida em 6 parcelas, que foi aceita pelo Sebrae/MS, redundando na celebração de aditivo ao contrato de confissão da dívida em 13/7/2018 (peça 114, p.2) ; 
d) após o cumprimento do acordo, o Sebrae/MS solicitou a extinção dos autos judiciais e comunicou o fato ao TCU em 12/2/2019 (peça 114, p. 2) ;
e) o sr. Germano, em 30/11/2020, notificou o Sebrae/MS acerca da nulidade absoluta do disposto no item 9.9 do Acórdão 5.456 - TCU - 2ª Câmara, solicitando a restituição dos valores pagos, em decorrência do Acórdão 3006/2020-TCU-Plenário (peça 114, p. 3) ; 
f) a restituição no montante de R$ 23.365,00, após parecer jurídico concluindo pela necessidade da devolução, deu-se mediante assinatura de Termo de Recebimento e Quitação Plena (peça 114, p. 3) .
		O sr. Auditor após examinar os elementos contidos nos autos, ofereceu proposta de encaminhamento lavrada nos seguintes termos:
Diante do exposto, ante a realização do contraditório para que o sr. Germano Ramos da Silva pudesse comprovar a regularidade das diárias destinadas à participação no curso de especialização na FGV e em face da ausência de apresentação de esclarecimento ou de novos documentos pelo interessado, submetemos estes autos, relativos às contas do Serviço de Apoio às Micro e Pequena Empresas de Mato Grosso do Sul - Sebrae/MS, à consideração superior, propondo que seja mantida a determinação constante no item 9.9 do Acórdão 5456/2017-TCU-Segunda Câmara:
9.9. determinar ao Sebrae/MS que, no prazo de 60 (sessenta) dias, a contar da ciência, adote as providências cabíveis para que sejam ressarcidos à instituição os valores das sete diárias irregularmente pagas, no exercício de 2006, a Germano Ramos da Silva para realizar curso de Especialização em Gerência de Projetos na Fundação Getúlio Vargas - FGV, sem a existência de comprovação de que o beneficiário o tenha cursado, no total de R$ 7.000,00 (sete mil reais) , acrescidos de juros e atualização monetária, nos termos legais, conforme valores e datas identificados, solidariamente, caso necessário, com os respectivos ex-diretores do Sebrae/MS que autorizaram os pagamentos.
		O sr. Diretor, por sua vez, asseverou, em essência, o seguinte:
		a) o contrato de confissão de dívida entabulado entre o sr. Germano e o Sebrae/MS originou-se (ou deveria ter-se originado) , essencialmente, da não comprovação da participação do primeiro no curso para o qual recebeu sete diárias, e não em eventual força executiva da determinação constante do Acórdão 5456/2017-TCU-Segunda Câmara;
	b)  a devolução dos valores em razão da reforma do item 9.9 do aludido acórdão foi indevida, a uma, porque não foi a determinação que originou a dívida confessada, mas a falta da devida comprovação, como já se disse; a duas, porque de um breve exame dos autos se inferiria que esta Corte não negou a existência da dívida, mas apenas abriu oportunidade de manifestação ao sr. Germano;
	c) a reedição do comando contido no tem 9.9 do Acórdão 5456/2017-TCU-Segunda Câmara resultaria em nova determinação para que Sebrae/MS percorresse novamente caminho já percorrido, buscando ressarcimento por valores em relação aos quais já havia obtido o ressarcimento;
	d) parte da responsabilidade pelo imbróglio pode ser atribuída a esta Corte, que deveria ter promovido a oitiva do sr. Germano antes de eventual determinação no sentido da restituição dos valores;
	e) o caminho teoricamente mais adequado, argumenta, seria autuar Tomada de Contas Especial (TCE) apartada para cobrar os valores, via débito, promovendo-se a citação tanto do sr. Germano Ramos da Silva quanto dos responsáveis solidários aludidos na instrução à peça 26 (p. 22-23) ;
	f) contudo, o valor das sete diárias, mesmo atualizado, não alcança o valor de alçada de R$ 100.000,00, utilizado como parâmetro mínimo para a instauração de TCE, donde resulta que esse caminho fica descartado (alterações promovidas pela IN TCU 76/2016, conforme disposto no art. 6º, inciso I, da IN TCU 71/2012) .
		Ao final, o sr. Diretor propôs, com a anuência do sr. Secretário, "dar ciência da irregularidade ao Sebrae/MS, para que adote, a seu critério, medidas administrativas ao seu alcance, de cunho judicial ou extrajudicial, com vistas à obtenção do ressarcimento do valor atualizado das diárias, prevenindo, ainda, situações futuras análogas, nos termos do art. 2º, II, da Resolução-TCU 315/2020; bem como arquivamento do processo, nos termos do art. 169, III do RI/TCU".
II
		O Ministério Público de Contas considera que deve prevalecer a proposta de encaminhamento fornecida pelo sr. Auditor, com singelo ajuste, pelos motivos a seguir explicitados.
		Note-se, de início, que o sr. Germano Ramos da Silva recebeu diárias para realização de curso de Especialização em Gerência de Projetos na FGV, mas não participou do evento. Conforme registrado pelo sr. Auditor e pelo sr. Diretor, reconheceu a ocorrência desse fato. Além disso, celebrou contrato de confissão de dívida com o Sebrae, em que reconhece o cometimento do ato que causou o dano de que trata este processo. Não há, portanto, dúvida alguma da necessidade de devolução de tais valores. 
		O fato de o Tribunal ter decido tornar insubsistente o subitem 9.9 do Acórdão 5456/2017-TCU-Segunda Câmara, por violação das garantias do contraditório e da ampla defesa, não deveria ter resultado na devolução ao sr. Germano Ramos da Silva pelo Sebrae de parte dos valores que já havia pago em razão da referida confissão de dívida. O fundamento da obrigação imposta a ele decorre do indevido recebimento de diárias não utilizadas para a finalidade acordada (participação no curso de Especialização na FGV) .
		Assim sendo, mesmo após a anulação do subitem 9.9 do Acórdão 5456/2017-TCU-Segunda Câmara, o fato gerador da obrigação oponível ao sr. Germano subsiste inalterado. 
		Além disso, o Tribunal, com o intuito de sanar o vício que levou à anulação do referido comando, notificou o sr. Germano Ramos da Silva para se manifestar sobre o recebimento de diárias sem que houvesse participado do referido evento, a fim de atender ao que estabelece o Enunciado 3 da Súmula Vinculante do Supremo Tribunal Federal. Ele, contudo, não respondeu ao chamado do Tribunal. Veja-se, pois, que foi concedida a ele a possibilidade questionar tal imputação, mas optou por não apresentar defesa. 
		Desse modo, em face da existência comprovada da dívida, que foi reconhecida pelo referido agente, e também em razão de já haver sido a ele facultada a produção de defesa no âmbito do Tribunal acerca da mencionada ocorrência, afigura-se viável a expedição de nova determinação ao Sebrae/MS para que busque o ressarcimento dos valores das sete diárias irregularmente pagas ao sr. Germano da Silva, nos moldes sugeridos pelo sr. Auditor.
		Considera-se, no entanto, que essa determinação não deva ser estendida aos ex-diretores do Sebrae que autorizaram os respectivos pagamentos. Isso porque o fato gerador do dano apurado neste processo consistiu na falta de participação do referido agente no mencionado evento, que não pode ser imputada aos gestores do Sebrae. Além disso, até o presente momento, nenhum gestor do Sebrae foi chamado a recompor o prejuízo apurado, o que dificultaria o exercício da defesa por parte desses agentes, tendo em vista o longo prazo já decorrido desde a ocorrência do fato gerador da irregularidade ora sob exame até o momento atual.
III
		O Ministério Público de Contas, em face do exposto, manifesta-se no sentido de que seja expedida determinação ao Sebrae/MS para que, no prazo de 60 (sessenta) dias, a contar da ciência, adote as providências visando ao ressarcimento à instituição dos valores das sete diárias irregularmente pagas ao sr. Germano Ramos da Silva, no exercício de 2006, para realizar curso de Especialização em Gerência de Projetos na Fundação Getúlio Vargas - FGV, sem a existência de comprovação de que o tenha cursado, no total de R$ 7.000,00 (sete mil reais) , acrescidos de juros e atualização monetária, nos termos legais, conforme valores e datas identificados."
3.	É o Relatório.

José Sebastião Espíndola (4.114/OAB-MS), Marcio de Campos Widal Filho (12.269/OAB-MS) e outros, representando Laurindo Faria Petelinkar; José Sebastião Espíndola (4.114/OAB-MS), Marcio de Campos Widal Filho (12.269/OAB-MS) e outros, representando André Simões; Luiz Aurélio Adler Ralho (11.639/OAB-MS), representando Serviço de Apoio Às Micro e Pequenas Empresas do Mato Grosso do Sul.

Procurador Júlio Marcelo de Oliveira.

PRESTAÇÃO DE CONTAS ORDINÁRIAS. SEBRAE/MS. EXERCÍCIO DE 2006. IRREGULARIDADES NA CONCESSÃO DE DIÁRIAS A EX-EMPREGADO SEM COMPROVAÇÃO DE REALIZAÇÃO DE CURSO DE APERFEIÇOAMENTO. OBSERVÂNCIA DOS PRINCÍPIOS DO CONTRADITÓRIO E DA AMPLA DEFESA. DETERMINAÇÃO.

PRESTAÇÃO DE CONTAS SIMPLIFICADA (PCSP)

Secretaria de Controle Externo do Desenvolvimento Econômico (SecexDesen).

Cuidam os autos de prestação de contas do Serviço de Apoio às Micro e Pequenas Empresas de Mato Grosso do Sul (Sebrae/MS) , relativas ao exercício de 2006, já apreciadas no TCU, por meio do Acórdão 5456/2017-TCU-Segunda Câmara, relator Ministro José Múcio Monteiro (peça 24) , posteriormente reformado pelos Acórdão 5340/2020-TCU-Segunda Câmara, relator Ministro Aroldo Cedraz (peça 71) e 3.006/2020-Plenário, relator Ministro Walton Alencar Rodrigues (peça 92) .
2.	Esta Corte de Contas, ao apreciar prestação de contas do Sebrae/MS, relativas ao exercício de 2006, ordenou à unidade jurisdicionada a adoção de providências cabíveis à restituição dos valores de diárias percebidas pelo Sr. Germano Ramos da Silva para realização de curso de Especialização em Gerência de Projetos na Fundação Getúlio Vargas (FGV) , sem a existência de comprovação de que o beneficiário o tenha cursado (item 9.9 do Acórdão 5456/2017-TCU-Segunda Câmara) .
3.	Entretanto, o Sr. Germano interpôs recurso de revisão (peça 70) , em que alegou violação aos princípios do contraditório e da ampla defesa em razão de ausência de convocação para manifestação prévia acerca do indébito cuja restituição foi ordenada pelo TCU. Informou ainda o pagamento dos valores da recomposição da dívida ao Sebrae/MS, em 5/12/2019, apesar de o apelante defender a legitimidade da despesa.
4.	Por meio do Acórdão 3006/2020-TCU-Plenário, o Tribunal conheceu do recurso, reconheceu a nulidade suscitada e tornou insubsistente o subitem 9.9 do acórdão recorrido. Em acréscimo, o processo foi restituído ao relator a quo, Ministro Raimundo Carreiro, para adoção das providências necessárias ao saneamento dos autos e novo julgamento do feito.
5.	In continenti, mediante Despacho juntado à peça 103, o então relator determinou à unidade técnica (SecexDesenvolvimento) para que promovesse o contraditório do Sr. Germano Ramos da Silva, conferindo-lhe a oportunidade processual de apresentar defesa e contraditar os fatos atinentes ao recebimento de diárias para realização de curso de Especialização em Gerência de Projetos na Fundação Getúlio Vargas (FGV) no exercício de 2006, conforme descrito nos autos.
6.	Não obstante o ofício de comunicação direcionado ao responsável ter sido entregue no seu endereço em 23/12/2021 (peças 109 e 113) , o Sr. Germano Ramos da Silva não apresentou resposta ao TCU, no prazo estipulado. Foi também encaminhada diligência ao Sebrae/MS, que informou o seguinte:
a) nos autos do monitoramento do cumprimento da determinação contida no item 9.9 do Acórdão 5456/2017-TCU-Segunda Câmara, ao solicitar esclarecimento a esta Corte, a Secex/MS apresentou o montante de R$ 22.351,00 como dívida atualizada até 29/6/2017 a ser cobrada do ex-empregado Germano Ramos da Silva (peça 114, p. 2) ;
b) em cumprimento à determinação em comento, firmou, em 22/8/2017, com o Sr. Germano Ramos da Silva um contrato de confissão de dívida, onde o devedor reconhecia como certa a quantia de R$ 22.753,03, comprometendo-se em pagá-la em seis parcelas mensais e consecutivas de R$3.792,17. Inicialmente, o Sr. Germano efetuou o pagamento apenas das 3 primeiras parcelas. (peça 114, p. 2) ;
c) em razão da inadimplência do Sr. Germano, foi ajuizada ação de Execução de Título Executivo Extrajudicial contra o devedor no montante atualizado de R$15.388,08. Após a citação, o Sr. Germano fez proposta de acordo para pagamento da dívida atualizada, dividida em 6 parcelas, que foi aceita pelo Sebrae/MS, redundando na celebração de aditivo ao contrato de confissão da dívida em 13/7/2018 (peça 114, p.2) ; 
d) após o cumprimento do acordo, o Sebrae/MS solicitou a extinção dos autos judiciais e comunicou o fato ao TCU em 12/2/2019 (peça 114, p. 2) ;
e) o Sr. Germano, em 30/11/2020, notificou o Sebrae/MS acerca da nulidade absoluta do disposto no item 9.9 do Acórdão 5.456 - TCU - 2ª Câmara, solicitando a restituição dos valores pagos, em decorrência do Acórdão 3006/2020-TCU-Plenário (peça 114, p. 3) ; 
f) a restituição no montante de R$ 23.365,00, após parecer jurídico concluindo pela necessidade da devolução, deu-se mediante assinatura de Termo de Recebimento e Quitação Plena (peça 114, p. 3) .
7.	Na instrução dos autos, foram apresentadas propostas de encaminhamento diferentes. O auditor que analisou a matéria propôs a manutenção da determinação constante do item 9.9 do Acórdão 5456/2017-TCU-Segunda Câmara, para que seja determinado ao Sebrae/MS que adote as providências necessárias ao ressarcimento do valor atualizado das diárias, acrescido de juros, inclusive em solidariedade com os ex-diretores que autorizaram o pagamento (peça 135, p. 7) . O Sr. diretor, com o endosso do titular da unidade, entende que o caminho mais adequado seria a autuação de Tomada de Contas Especial, entretanto o valor inquinado não superaria o montante mínimo para instauração do procedimento, conforme art. 6º, inciso I, da IN-TCU 71/2012, portanto propõe a emissão de ciência da irregularidade para a entidade (peças 136 e 137) . O Ministério Público especializado endossa a proposta do Sr. auditor instrutor, entretanto sem a aventada solidariedade da dívida com os ex-diretores do Sebrae/MS, em razão de não estes terem sido ouvidos nos autos a respeito da irregularidade.
8.	Feito o breve introito, passo a deliberar.
9.	De fato, não há nos autos elementos a desconstituir a irregularidade apontada. Como bem apontado pelo membro do Parquet de Contas que atuou no processo (peça 138, p. 3) :
Note-se, de início, que o sr. Germano Ramos da Silva recebeu diárias para realização de curso de Especialização em Gerência de Projetos na FGV, mas não participou do evento. Conforme registrado pelo sr. Auditor e pelo sr. Diretor, reconheceu a ocorrência desse fato. Além disso, celebrou contrato de confissão de dívida com o Sebrae, em que reconhece o cometimento do ato que causou o dano de que trata este processo. Não há, portanto, dúvida alguma da necessidade de devolução de tais valores.
10.	Em que pese o provimento do recurso de revisão mediante o Acórdão 3006/2020-TCU-Plenário, por falhas formais iter processual, em nenhum momento o TCU autorizou o Sebrae/MS a abrir mão dos valores já reconhecidos e recolhidos pelo responsável. Portanto, como apontado pela unidade técnica e pelo MPTCU, afigura-se irregular a devolução ao Sr. Germano do valor referente às diárias para realizar curso de Especialização em Gerência de Projetos na Fundação Getúlio Vargas - FGV, sem a existência de comprovação de que o beneficiário o tenha cursado - que já havia sido recolhido - devendo ser determinado à entidade que adote as providências visando o ressarcimento desse recurso.
11.	Ressalto, por fim, que não há que se falar em prescrição no caso concreto, mormente em função do reconhecimento da dívida pelo responsável perante o Sebrae/MS em duas oportunidades: 22/8/2017 e 13/7/2018, bem como as manifestações expressas de tentativa de solução conciliatória por parte do Sr. Germano (peça 114, p. 2) .  
Ante o exposto, acolho o parecer do MPTCU como razões de decidir e VOTO no sentido de que o Tribunal acolha a minuta de acórdão que ora submeto à apreciação do colegiado.
TCU, Sala das Sessões, em 21 de junho de 2022.
ANTONIO ANASTASIA 
Relator